臺中高等行政法院判決
　　　　　　　　　　　　　　　　　　 96年度訴字第00402號
　　　　　　　　　　　　　　　.
原　　　告　甲○○
被　　　告　彰化縣稅捐稽徵處
代　表　人　乙○○
訴訟代理人　丁○○
　　　　　　丙○○
上列當事人間因土地增值稅事件，原告不服彰化縣政府中華民國
96年7月9日府法訴字第0960095611號訴願決定，提起行政訴訟。
本院判決如下︰
　　主  文
原告之訴駁回。
訴訟費用由原告負擔。
　　事  實
甲、事實概要：緣訴外人邱深朝(委託人)所有坐落彰化縣和美鎮
    ○○段396地號信託土地(下稱系爭土地)，面積1,789平方公
    尺，由原告(即受託人)與林萬生於民國（下同）95年10月25
    日訂約出售。原告乃於同年 11月1日向被告申報土地增值稅
    ，並檢附彰化縣和美鎮公所核發之農業用地作農業使用證明
    書，以上開土地為農業用地，申請依土地稅法第 39條之2規
    定不課徵土地增值稅。經被告以上開土地於59年11月29日發
    布都市計畫即編定為原公（七）公園預定地，74年第一次通
    盤檢討變更為部分廣場兼停車場部分住宅區之土地，又於94
    年第三次通盤修正附帶條件內容，惟該筆土地自59年11月和
    美都市計畫發布時迄今，顯已非屬前揭法條所定之農業用地
    ，依法並無不課徵土地增值稅之適用為由，按一般用地稅率
    核課土地增值稅新臺幣（下同）903萬9,930元。原告不服，
    申請復查、訴願，均遭駁回，而提起本行政訴訟。
乙、兩造聲明：
一、原告聲明求為判決：
（一）、訴願決定及復查決定均撤銷。
（二）、訴訟費用由被告負擔。
二、被告聲明求為判決：駁回原告之訴。
丙、兩造之爭點：
一、原告起訴意旨略以：
（一）、農業用地可區分為「耕地」、「耕地以外之農業用地」
        及「視為農業用地」所稱「農業用地」，於農業發展條
        例第 3條第10款定有明文。所稱「視為農業用地」，係
        指農業用地雖經依法律變更為非農業用地，但未能准許
        依變更後計畫使用者。其相關法規如下：平均地權條例
        第22條第1項、土地稅法第22條第1項、農業發展條例施
        行細則第 14條之1、土地稅法施行細則第57-1條、第58
        條等。
（二）、視為農業用地於移轉時得申請不課徵土地增值稅。按行
        政院 83年11月28日台財字第44533號「農業用地經都市
        計畫變更為新市鎮特定區、住宅區或其他使用分區，在
        細部計畫尚未完成前，如經都市計畫主管機關認定，仍
        應依原來之土地使用分區別（或用地別）管制而視為農
        業用地，其於移轉或繼承時，仍有土地稅法第 39條之2
        第1項及農業發展條例第 31條規定之適用。」及參照財
        政部台財稅字第0910453792號、台財稅字第0900450280
        號函釋規定，最初為農業用地先經都市計畫主要計畫變
        更為非農業用地，嗣後雖主計畫經一再修正，惟如細部
        計畫自始未完成法定程序而無法變更後用途使用，其移
        轉時如細部計畫仍未完成，亦無法按變更後用途使用者
        ，仍宜有上揭行政院函之適用。
（三）、被告機關以台財稅字第0910458277號函釋任意割裂適用
        違反司法院大法官釋字第 385號法律適用之整體性及權
        利義務之平衡、釋字第 210號租稅法律主義，增加法律
        所無之限制，違反課稅要件法定及明確性原則。綜上，
        系爭土地取得時屬於農業用地，雖經都市計畫編定為非
        農業用地，但歷次變更均仍符合農業發展條例施行細則
        第14-1條之「視為農業用地」，在作農業使用下，移轉
        與自然人，自得申請不課徵土地增值稅等語。
二、被告答辯意旨略以：
（一）、按「已規定地價之土地，於土地所有權移轉時，應按其
        土地漲價總數額徵收土地增值稅。」、「作農業使用之
        農業用地，移轉與自然人時，得申請不課徵土地增值稅
        。」「本法所稱農業用地，指非都市土地或都市土地農
        業區、保護區範圍內土地，依法供下列使用者︰一、供
        農作、森林、養殖、畜牧及保育使用者。二、供與農業
        經營不可分離之農舍、畜禽舍、倉儲設備、曬場、集貨
        場、農路、灌溉、排水及其他農用之土地。三、農民團
        體與合作農場所有直接供農業使用之倉庫、冷凍(藏)庫
        、農機中心、蠶種製造(繁殖)場、集貨場、檢驗場等用
        地。」為土地稅法第28條、第39條之2第1項及第10條第
        1項分別定有明文（農業發展條例第 37條第1項、第3條
        第10款亦有類似之規定）。
（二）、次按「本法第39條之2第1項所稱農業用地，其法律依據
        及範圍如下：一、農業發展條例第3條第1項第11款所稱
        之耕地。二、依區域計畫法劃定為各種使用分區內編定
        之林業用地、養殖用地、水利用地、生態保護用地、國
        土保安用地及供農路使用之道地目土地，或上開分區內
        暫未依法編定用地別之土地。三、依區域計畫法劃定為
        特定農業區、一般農業區、山坡地保育區、森林區以外
        之分區內所編定之農牧用地或暫未依法編定之田、旱地
        目之土地。四、依都市計畫法劃定為農業區、保護區內
        之土地。五、依國家公園法劃定為國家公園區內按各分
        區別及使用性質，經國家公園管理處會同有關機關認定
        合於前三款規定之土地。」、「農業用地經依法律變更
        為非農業用地，經該法律主管機關認定符合下列各款情
        形之一，並取得農業用地作農業使用證明書者，得適用
        本法第39條之2第1項規定，不課徵土地增值稅：一、依
        法應完成之細部計畫尚未完成，未能准許依變更後計畫
        用途使用者。二、已發布細部計畫地區，都市計畫書規
        定應實施市區徵收，於公告實施市區徵收計畫前，未依變更後之計畫用途申請建築使用
        者。」暨「‧‧‧其於72年8月3日農業發展條例修正增
        訂第27條條文生效時，已非屬農業發展條例施行細則第
        2條2項規定之『前項農業用地』，故於移轉時應無上述
        農業發展條例第37條第1項（土地稅法第 39條之2第1項
        ）不課徵土地增值稅規定之適用。」分別為土地稅法施
        行細則第 57條（農業發展條例施行細則第2條亦有類似
        之規定）、同法施行細則第 57條之1、（農業發展條例
        施行細則第14條之1亦有相同規定）暨財政部 91年12月
        26日台財稅字第0910458277號函釋定有明文。
（三）、按土地稅法第39條之2第1項明定得申請不課徵土地增值
        稅須具備，1、須為農業用地；2、作農業使用之農業用
        地； 3、承受人須移轉與自然人等要件。係以該宗整筆
        土地符合『農業用地』、『作農業使用』、『移轉與自
        然人』為要件，三者缺一不可，此由本條項規定之條文
        觀之甚明。又本法第39條之2第1項所定農業用地，係指
        依都市計畫法劃定為農業區、保護區內之土地，此於土
        地稅法施行細則第57條第4款（同農業發展條例第2條第
        4款）定有明文。至於土地稅法施行細則第57條之1所定
        ，其仍以農業用地經依法律變更為非農業用地為前提。
        綜上條文，即明都市土地須劃定為農業區、保護區內之
        農業用地，始得申請不課徵土地增值稅。倘非屬農業用
        地之範疇，自無首揭法條規定之適用，先予陳明。
（四）、至於農業用地作農業使用其移轉免徵土地增值稅始於72
        年8月3日農業發展條例修正增訂第27條（現行農業發展
        條例第 37條第1項），並對於免徵或不課徵土地增值稅
        者，僅限於作農業使用之農業用地；若非農地縱為農用
        ，亦不在獎勵之列。且按土地稅法施行細則第 57條之1
        規定（部分同農業發展條例施行細則第14條之1），「
        農業用地經依法律變更為非農業用地，經該法律主管機
        關認定符合下列各款情形之一，並取得農業用地作農業
        使用證明書者，得適用本法第39條之2第1項規定，不課
        徵土地增值稅：一、依法應完成之細部計畫尚未完成，
        未能准許依變更後計畫用途使用者。‧‧‧」乃為保障
        人民免於因依法作農業使用之農業用地變更編定為非農
        業用地，且變更編定後因非可歸責於土地所有人之原因
        ，無法依變更後之編定用途使用，卻要被課予土地增值
        稅之不利益，基於租稅公平而為。而72年8月3日農業發
        展條例修正施行時已非屬農地者，依法原無免徵土地增
        值稅利益存在，縱有變更編定，且無法依變更後之編定
        使用，而仍須依原來農業用地使用之情形，亦無上述土
        地稅法施行細則第 57條之1所要免除「被課予土地增值
        稅不利益之情況」，自無土地稅法第39條之2第1項不課
        徵土地增值稅規定之適用。此觀之財政部91年12月26日
        台財稅字第0910458277號函釋，「‧‧‧其於72年8月3
        日農業發展條例修正增訂第27條條文生效時，已非屬農
        業發展條例施行細則第2條第2項規定之『前項農業用地
        』，故於移轉時應無上述農業發展條例第37條第1項（
        土地稅法第39條之2第1項）不課徵土地增值稅規定之適
        用。」自明。
（五）、原告訴稱依行政院 83年11月28日台財字第44533號、財
        政部台財稅字第0910453792號及台財稅字第0900450280
        號函釋，系爭土地仍有土地稅法第39條之2第1項之適用
        乙節，查本件系爭邱深朝(委託人)所有坐落和美鎮○○
        段396地號信託土地，據和美鎮公所95年2月22日和鎮建
        字第 095002459號函載，可知系爭土地和美都市計畫發
        布59年11月29日時經都市計畫編定為原公（七）公園預
        定地，74年第一通盤檢討變更為部分廣場兼停車場部分
        住宅區；於94年第三次通盤檢討修正附帶條件內容，此
        為原告所不爭。足證系爭土地於都市計畫59年11月29日
        發布，編定為公園預定地時，已非屬農業用地；縱為農
        作使用，依當時法規，對之並無免徵或不課徵土地增值
        稅之利益存在，是系爭土地於95年10月25日申報移轉予
        第 3人時，自無上揭土地稅法第39條之2第1項不課徵土
        地增值稅之適用，更無原告主張視為農業用地等情。是
        原告所稱有土地稅法第39條之2第1項之適用，洵屬無據
        。此有和美鎮公所 95年和鎮建字第095002459號函、土
        地使用分區證明書等附案可證。
（六）、另原告主張財政部91年12月26日台財稅字第0910458277
        號函釋擅自割裂民國72年8月3日前後而有不同之適用，
        徒增法律所無之限制，顯有違租稅法律主義、整體性及
        權利義務之平衡、明確性原則等語，按「主管機關基於
        職權因執行特定法律之規定，得為必要之釋示，以供本
        機關或下級機關所屬公務員行使職權時之依據。」為司
        法院大法官釋字第 407號解釋著有明示。而前揭91年部
        頒函釋，財政部係就78年10月30日修正公布之土地稅法
        第39條之2第1項及72年8月3日修正公布之農業發展條例
        第27條（現行條文為第 37條第1項）之規定所為之文義
        解釋，要非增加法律所無之限制，且亦無違反憲法第19
        條租稅法律主義及平等原則。綜上，依土地稅法第39條
        之2 之租稅優惠係在獎勵農地農用，非農地縱從事農用
        即非獎勵之範疇。本件系爭土地59年即編定為公園預定
        地，已如前述，其於59年11月29日都市計畫發布時，已
        非屬土地稅法施行細則第 57條第4款所明定之農業用地
        範疇，故其於95年10月申報移轉時，依法自無土地稅法
        第39條之2第1項不課徵土地增值稅之適用。原處分按一
        般稅率核課土地增值稅，依法並無不合。亦無所稱違反
        大法官釋字第385號、釋字210號解釋之情事，更無違反
        明確性原則等情。原告所稱各節，均無足採。
 　 理  由
一、按「已規定地價之土地，於土地所有權移轉時，應按其土地
    漲價總數額徵收土地增值稅。」「作農業使用之農業用地，
    移轉與自然人時，得申請不課徵土地增值稅。」「本法所稱
    農業用地，指非都市土地或都市土地農業區、保護區範圍內
    土地，依法供下列使用者︰一、供農作、森林、養殖、畜牧
    及保育使用者。二、供與農業經營不可分離之農舍、畜禽舍
    、倉儲設備、曬場、集貨場、農路、灌溉、排水及其他農用
    之土地。三、農民團體與合作農場所有直接供農業使用之倉
    庫、冷凍(藏)庫、農機中心、蠶種製造(繁殖)場、集貨場、
    檢驗場等用地。」土地稅法第28條前段、第39條之2第1項及
    第10條第1項分別定有明文。
二、次按「農業用地經依法律變更為非農業用地，經該法律主管
    機關認定符合下列各款情形之一，並取得農業用地作農業使
    用證明書者，得適用本法第39條之2第1項規定，不課徵土地
    增值稅：一、依法應完成之細部計畫尚未完成，未能准許依
    變更後計畫用途使用者。二、已發布細部計畫地區，都市計
    畫書規定應實施市區徵收，於公告實施市區徵收計畫前，未依變更後之計畫用途申請建築使用者
    。」為土地稅法施行細則第 57條之1、（農業發展條例施行
    細則第 14條之1亦有相同規定）所規定，是該條所指「得適
    用本法第39條之2第1項規定，不課徵土地增值稅」之情形，
    係以「原為農業用地，經依法律變更為非農業用地」，而有
    該條所列之情形，方有適用；苟係已變更為非農業用地之土
    地，其後，有因都市計畫之細部計畫尚未完成，未能准許依
    變更後計畫用途使用；或已發布細部計畫地區，都市計畫書
    規定應實施市區徵收，於公告實施市地○○○區
    段徵收計畫前，未依變更後之計畫用途申請建築使用之情形
    ，自不符土地稅法施行細則第 57條之1之規定，而不得適用
    土地稅法第39條之2第1項規定，不課徵土地增值稅。
三、本件原告因於95年10月25日將系爭土地出售與林萬生，原告
    乃於同年 11月1日向被告申報土地增值稅，並檢附彰化縣和
    美鎮公所核發之農業用地作農業使用證明書，以上開土地為
    農業用地，申請依土地稅法第 39條之2規定不課徵土地增值
    稅。經被告以上開土地於59年11月29日發布都市計畫即編定
    為公（七）公園預定地，74年第一次通盤檢討變更為部分廣
    場兼停車場部分住宅區之土地，又於94年第三次通盤修正附
    帶條件內容，惟該筆土地自59年11月和美都市計畫發布時，
    顯已非屬前揭法條所定之農業用地，依法並無不課徵土地增
    值稅之適用為由，按一般用地稅率核課土地增值稅903萬9,9
    30元。原告不服，申經復查、訴願，均遭駁回，而提起本行
    政訴訟。
四、經查，彰化縣和美鎮都市計畫係於59年11月29日發布實施，
    系爭土地係座落於和美都市計畫公（七）公園預定地，嗣74
    年第一通盤檢討變更為部分廣場兼停車場部分住宅區；又於
    94年第三次通盤檢討修正附帶條件內容，此為原告所不爭，
    並有彰化縣和美鎮公所95年2月22日和鎮建字第095002459號
    函附於原處分卷第17頁可稽，自可信為實在。依上開事證，
    足認本件系爭土地於59年11月29日已經都市計畫變更為公（
    七）公園預定地，自該時起，系爭土地已非屬土地稅法第10
    條第1項、該法施行細則第57條或農業發展條例施行細則第2
    條所稱之農業用地，則其後系爭土地於74年第一通盤檢討變
    更為部分廣場兼停車場部分住宅區，又於94年第三次通盤檢
    討修正附帶條件內容，縱有因附帶條件未成就，而不得申請
    建築使用之情形，揆諸前開說明，自不得於95年10月25日移
    轉時，主張依土地稅法第 39條之2規定不課徵土地增值稅。
    至原告主張系爭土地於59年11月29日經都市計畫變更為公（
    七）公園預定地時，因細部計畫未完成，無法依變更後計畫
    之用途使用，應視為農業用地一節。按系爭土地於59年11月
    29日變更為公（七）公園預定地時，即屬公共設施保留地，
    而非為農業用地，是其後系爭土地雖因都市計畫通盤檢討再
    變更為部分廣場兼停車場部分住宅區，已非屬「農業用地經
    依法律變更為非農業用地」之情形，自不合土地稅法施行細
    則第57條之1、農業發展條例施行細則第14條之1所規定之情
    形，原告此一主張尚難認為有理由。至行政院83年11月28日
    台83財字第4453號函示「農業用地經都市計畫變更為新市鎮
    特定區、住宅區或其他使用分區，在細部計畫尚未完成前，
    如經都市計畫主管機關認定，仍應依原來之土地使用分區別
    （或用地別）管制而視為農業用地，其於移轉或繼承時，仍
    有土地稅法第三十九條之二第一項及農業發展條例第三十一
    條規定之適用」，依其意旨，得在細部計畫尚未完成前，因
    仍應依原來之土地使用分區別（或用地別）管制，而視為農
    業用地者，仍以「農業用地經都市計畫變更為新市鎮特定區
    、住宅區或其他使用分區」者，方有適用。財政部台財稅字
    第0910453792號、台財稅字第0900450280號函釋意旨，亦同
    此見解。上開函釋，尚難作為原告有利之認定依據。
五、綜上所述，被告於原告本次移轉系爭土地時，否准原告依土
    地稅法第 39條之2規定不課徵土地增值稅之請求，按一般用
    地稅率核課土地增值稅，揆諸前開說明，與法尚無違誤，訴
    願決定予以維持，亦無不合。至財政部91年12月26日台財稅
    字第0910458277號函釋，係有關原為農業用地於六十五年經
    都市計畫編定為臺中市大坑風景區土地之繼承、贈與或移轉
    ，其遺產稅、贈與稅或土地增值稅之徵免，所作之函釋，與
    本件之情形並不相同，被告復查決定引用此一函釋，固有未
    當，然其結論則無不符。從而，本件應認原告起訴所為請求
    為無理由，應予駁回。此外，本件兩造其餘之主張及舉證，
    經核均不足以影響本件判決之結果，爰不另一一指陳，併予
    敘明。
據上論結，本件原告之訴為無理由，依行政訴訟法第195條第1項
後段、第98條第1項前段，判決如主文。
中　　華　　民　　國　　96　　年　　12　　月　　12　　日
                  第四庭審判長法  官  沈  應  南
                              法  官　許  金  釵
                              法  官　許  武  峰
以上正本證明與原本無異。
如不服本判決，應於判決送達後20日內向本院提出上訴書狀，其
未表明上訴理由者，應於提起上訴後20日內向本院提出上訴理由
書（須依對造人數附具繕本）；如於本判決宣示或公告後送達前
提起上訴者，應於判決送達後20日內補提上訴理由書（須附繕本
）。未表明上訴理由者，逕以裁定駁回。
中　　華　　民　　國　　96　　年　  12　　月　　12　　日
                              書記官  廖  倩  慧
